臺灣高等法院刑事判決　　　　　　　　96年度上易字第2555號
上　訴　人　臺灣板橋地方法院檢察署檢察官
被　　　告　乙○○
選任辯護人　劉興業律師
上列上訴人，因被告詐欺案件，不服臺灣板橋地方法院94年度易
字第573 號，中華民國95年12月21日第一審判決（起訴案號：臺
灣板橋地方法院檢察署94年度偵字第381 號），提起上訴，本院
判決如下：
    主  文
上訴駁回。
    理  由
一、公訴意旨略以：被告乙○○係銳特機電股份有限公司（下稱
    銳特公司）代表人，與甲○○實際上各享有銳特公司股權各
    二分之一，乙○○意圖不法所有，於民國（下同）93年4 月
    初某日，利用與甲○○協議公司重組之際，向甲○○詐稱：
    由乙○○取得登記公司名下之位於三重市內房地，並分得部
    分應收貨款、甲○○所簽發之面額新臺幣（下同）四十萬元
    支票，共二百萬元。而乙○○則在銳特公司林口農會乙存帳
    號空白取款條蓋章，使甲○○可領得所分得之應收貨款云云
    ，致甲○○陷於錯誤，依約簽發面額四十萬元支票予乙○○
    ，並收受上開空白取款條。但支票屆期兌現後，乙○○於93
    年5 月27日向林口農會變更印鑑，致甲○○無法領得上開帳
    號內貨款，始悉受騙，因認被告涉犯刑法第339條第1項詐欺
    取財罪。
二、按，犯罪事實應依證據認定之，無證據不得認定犯罪事實，
    刑事訴訟法第154條第2項定有明文。次按，認定不利於被告
    之事實，須依積極證據，苟積極證據不足為不利於被告事實
    之認定時，即應為有利於被告之認定，更不必有何有利之證
    據（最高法院30年臺上字第816 號判例意旨）；又檢察官對
    於起訴之犯罪事實，倘其所提出之證據，不足為被告有罪之
    積極證明，或其指出之證明方法，無從說服法院以形成被告
    有罪之心證，基於無罪推定之原則，自應為被告無罪判決之
    諭知（最高法院92年臺上字第128號判例意旨參照）。
三、本件控辯雙方主要爭點及所主張之證據方法：
(一)公訴人認被告涉刑法第339條第1項之詐欺取財罪嫌，係以：
    1.詰問證人甲○○。2.告訴人及告訴代理人錢裕國律師指訴
    。3.證人李美珍證述。4.旁有加註內容略有支付支票及被告
    提供銳特公司林口農會乙存帳號供告訴人使用以取得貨款之
    『支票影本』壹張。5.林口農會空白取款條。6.被告供述等
    為證據方法。
(二)被告對於1.伊係銳特公司代表人。2.確曾收受甲○○所簽發
    之面額肆拾萬元支票。3.確曾在93年5 月27日辦理系爭帳戶
    之印鑑變更。4.確曾在「甲○○所簽發之面額肆拾萬元支票
    」影本經人註記後簽名等事實不爭執。惟爭執否認犯罪，其
    主要爭點有：1.否認對甲○○施用詐術。2.爭執主張四十萬
　  元支票係上開公司轉投資之分紅。3.爭執主張系爭支票上旁
    白係告訴人註記。4.被告與告訴人未達成公司清算協議。5.
    告訴人於93年5 月10日交付面額肆拾萬元支票，係為掩飾其
    盜領貳佰萬元之犯行。6.被告係因告訴人盜領農會存款始辦
    理印鑑變更。7.被告未在銳特公司之林口農會乙存帳號空白
　  取款條蓋章後交給告訴人使用。
(三)辯方就其否認犯罪所持辯解，聲明1.詰問證人甲○○。2.詰
    問證人廖美珍、凌惠榮。3.銳特公司章程影本壹件。4.銳特
    公司資產概算表壹件。5.銳特公司業外投資金額匯入告訴人
    帳戶明細表壹件。6.93．05．20事務用品申請單及統一發票
    影本各貳件。7.林口農會支票存款交易明細對帳單影本壹件
    。8.被告對告訴人提出侵占等罪嫌之告訴狀影本壹件。9.銳
    特公司申請設立資料壹份影本。10. 銳特公司變更登記資料
    壹份影本。11.休旅車籍資料壹份影本。12.匯款回條影本肆
    張等，為證據方法。
四、經查：
(一)關於被告乙○○係銳特公司代表人，與甲○○實際上各享有
　　銳特公司股權各二分之一，確曾收受甲○○所簽發面額四十
  　萬元支票，並在「甲○○所簽發之面額肆拾萬元支票」影本
    經人註記後簽名，暨曾在93年5 月27日辦理系爭帳戶之印鑑
    變更等事實，業據告訴人甲○○偵訊時指訴歷歷，與被告於
    偵訊時自白意旨（參見他字第4900號卷48頁），互核相符，
    並有「旁有加註內容略有支付支票及被告提供銳特公司林口
    農會乙存帳號供告訴人使用以取得貨款」之『支票影本』壹
    張（同上卷18頁背面）足佐，此部分事實　即堪認定。
(二)證人即告訴人甲○○簽發票面金額四十萬元支票影本旁白註
    記「一、支付右列肆拾萬元支票，總計貳佰萬元，多退少補
    。二、乙○○將銳特林口農會乙存帳號0000－00－00000 －
    0－00 供甲○○使用，以取得銳特公司應收貨款及支付93年
    4 月30日前之應付帳款、乙○○」（同上他字卷18頁背面）
    ；被告承認『乙○○』簽名係其親簽，證人甲○○證稱於旁
    白附註上列文字（參見原審95年3月30日審判筆錄5頁〕，凡
    此情節，堪認證人即告訴人甲○○與被告確曾為上揭協議，
    協議內容為：證人即告訴人甲○○給付貳佰萬元與被告，被
    告將上列帳戶供證人甲○○使用，以取得銳特公司之「應收
    帳款」，支付「93年4 月30日前應付帳款」；至銳特公司原
    有銀行存款、應收票據、固定資產、生財器具、機械設備、
    短中期負債等，尚未約定如何處理，此就證人即告訴人甲○
    ○到庭結證稱「（稱與乙○○有協議，有無書面證明？）有
    。就是支票上載的內容。」（原審95年3月30日審判筆錄8頁
    ）甚明。起訴書謂被告「向甲○○詐稱：由乙○○取得登記
    公司名下之位於三重市內房地，並分得部分應收貨款、甲○
    ○所簽發之面額新臺幣肆拾萬元支票，共貳佰萬元。而乙○
    ○則在銳特公司林口農會乙存帳號空白取款條蓋章，使甲○
    ○可領得所分得之應收貨款」云云，與上揭意旨所認相左之
    部分，難以逕信。
(三)按，刑法第339條第1項詐欺罪之成立，以意圖為自己或第三
    人不法所有，以詐術使人將本人或第三人之物交物為要件。
    所謂以詐術使人交付，必須被詐欺人因其詐術而陷於錯誤，
    若其所用方法，不能認為詐術，亦不致使人陷於錯誤，即不
    構成該罪（最高法院46年台上字第260 號判例意旨參照）。
    茲查：
　1.證人甲○○自93年5月5日起，自銳特公司林口農會乙存第
    0000－00－00000－0－00帳號，支領金額有93年5月5日現
    金「219625元」。93年5月5日電匯「4489元」。93年 5
    月6日轉帳「0000000元」。93年5月12日現金「50000元」
    。93年 5月17日現金「152535元」，此有存摺摘錄影本足
    參（他字卷24頁〕，復據證人甲○○結證明確（參見原審95
    年3月30日審判筆錄12、13頁）。存入部分有93年5月20日
    明交票據「15750元」。93年5月14日託收票據ＣＮ000000
    0號「9450元」。93年5月14日託收票據ＲＴ0000000號「
    168000元」。93年5月20日託收票據ＱＩ567589號「10000
    元」。93年5月21日託收票據ＴＯＡ0000000號「375900元
    」，此有存摺摘錄影本、託收票據明細（他字卷24頁）足參
    。凡此情節，堪認被告自收受告訴人甲○○簽發票面金額四
    十萬元支票後，即依協議意旨將系爭帳戶供證人甲○○使用
    ，顯見被告與告訴人為系爭協議之初始，即依協議內容履行
    ，告訴人遽指稱被告施用詐術云云，難以輕信。
  2.告訴人甲○○證稱被告乙○○曾將蓋妥印章之「銳特公司林
    口農會乙存帳號空白取款條」四十六張交付與甲○○，除已
    使用五張、作廢一張外，其餘四十張，業據甲○○於審判期
    日提出正本，經當庭勘驗，均有「乙○○」印文（參見原審
    95年3月30日審判筆錄6頁）。雖被告爭執否認在銳特公司林
    口農會乙存帳號空白取款條蓋章後交給告訴人使用，但查，
    被告就此印文相符乙節不爭執，亦無從證明該印章有遭盜用
    情節，而被告曾在93年 5月27日辦理系爭帳戶之印鑑變更，
    為被告所是認，苟告訴人甲○○未持有上揭空白取款條，被
    告實無需辦理印鑑變更，自以證人即告訴人甲○○陳述情節
    可信。被告既事先蓋妥上揭空白取款條交付告訴人甲○○，
    再參以被告應將系爭帳戶提供予告訴人使用等情，已如上述
    ，則被告於與告訴人為系爭協議之始，確係依約履行，如何
    遽指其施用『詐術』？
　3.銳特公司係「法人」，被告與證人甲○○均係股東，股份有
    限公司股東不得私下相約朋分「股份有限公司」資產；證人
    甲○○簽發票面金額四十萬元之支票影本旁白註記「乙○○
    將銳特林口農會乙存帳號0000－00－00000－0－00供甲○○
    使用，以取得銳特公司應收貨款及支付93年 4月30日前之應
    付帳款」，就上揭文義觀之，實難遽認銳特公司「應收貨款
    」減除「93年 4月30日前應付帳款」，餘額歸證人所有，縱
    如告訴意旨認餘額歸證人即告訴人所有，但證人即告訴人甲
    ○○對上項餘額仍係銳特公司資產，股東不得相約朋分乙節
    ，無從諉為不知，是上項協議亦不致使告訴人甲○○陷於錯
    誤，極為明確，要堪認定。
　4.系爭帳戶於93年5月5日存款餘額為「 0000000元」，此有存
    摺摘錄影本（他字卷24頁）足參。上揭款係「銀行存款」，
    並非「應收貨款」，應不在雙方協議處理範圍之內；然證人
    即告訴人甲○○於93年5月6日轉帳「 0000000元」至甲○○
    所營欣城機械公司（參見95年3月30日審判筆錄12 頁），被
    告辯稱：係因告訴人盜領農會存款始辦理印鑑變更云云，即
    非無據。而被告係於93年 5月27日始辦理系爭帳戶之印鑑變
    更，此變更印鑑距其與告訴人協議、履行近一月，此後縱然
    告訴人甲○○收取銳特公司「應收貨款」清償「93年 4月30
    日前之應付帳款」有所不便，仍不足以認定被告係施用詐術
    ，以使告訴人簽立上開協議。凡此各情，均不足認定被告於
    協議之際，確有施用詐術。
　5.告訴人之告訴，係以使被告受刑事訴追為目的，是其陳述
　　是否與事實相符，仍應調查其他證據以資審認（最高法院52
    年台上字第1300號判例），茲查：
　(1)證人廖美珍偵訊時結證以：伊於93年4月28日到同年5月11日
    因病住院，出院後的 5月12日，上班時見被告與甲○○在會
    議室談事情，但不知談何事，吃中飯時甲○○說他們可能『
    拆夥』，直到93年 5月13日始知被告與告訴人『拆夥』云云
    （參見他字卷91、92頁〕；就廖美珍結證上情，既不能佐證
    告訴意旨所訴被告詐欺情節與事實相符，且告訴人與被告均
    係銳特公司『股東』，二人並非『合夥』，證人廖美珍卻證
    稱二人『拆夥』，所證情節，與實情尚有出入，難以逕信。
  (2)證人即告訴人甲○○結證：「認識被告，我們合夥經營一家
    銳特公司。目前沒有合夥，是93年 4月30日結束的」、「有
    （結束合夥時曾商談如何分配剩餘財產），93 年4月初時，
    乙○○說要拆夥，我們協商達成共識，在93年 4月底結束合
    夥」（原審95年 3月30日審判筆錄3、4４頁）。惟證人甲○
    ○與被告均係銳特公司之『股東』，二人並非『合夥』，關
    於「一、支付右列四十萬元支票，總計貳佰萬元，多退少補
    。二、乙○○將銳特林口農會乙存帳號0000－00－00000－0
    －00供甲○○使用，以取得銳特公司應收貨款及支付93年 4
    月30日前之應付帳款、『乙○○』」之協議，既非合夥人之
    『拆夥』，復非股份有限公司之『清算』，證人甲○○卻將
    之遞衍為雙方『結束合夥』，所證情節即與實情相左。
  (3)再執證人甲○○所證「在93年4月底結束合夥，內容是：一
    、乙○○取得重新路廠辦大樓的辦公室約五十多坪，原買價
    六百多萬。二、乙○○取得銳特公司完全經營權，三、另外
    給乙○○二百萬元。我取得銳特公司在泰山向別人租的工廠
    內的機器設備，我必須在93年4月30 日完成合作期間內所有
    的案件。我也必須支付合作期間內的貨款、稅金」（原審95
    年 3月30日審判筆錄3、4頁），與上引支票旁白附註之文字
    相較，明顯不符，不符部分，被告暨辯護人爭執頗烈，復無
    積極確切事證以查是否與事實相符，自不能憑證人即告訴人
    片面陳述，為不利於被告之論據。
　6.辯護人聲明詰問廖美珍、凌惠榮暨提出前列書證，旨在證明
    被告否認犯罪所持辯解為真正。惟本件依公訴人所舉前列證
    據方法，不足以證明被告有何詐欺取財之犯行，證人凌惠榮
    即無傳訊調查必要，證人廖美珍於原審結證情節及辯方所提
    其餘證據方法，其證明力若何，即毋庸一一贅述；此外，復
    查無其他積極證據證明被告有何公訴人所指之犯行，當屬不
    能證明被告犯罪，原審因而為被告無罪諭知，核無不合。
五、檢察官上訴意旨載稱：告訴人請求上訴，經核尚非顯無理由
    ，而提起本件上訴云云，茲查，原審已就雙方所簽協議後，
    被告有依約履行情事，論述甚詳在卷，並因而認定被告並未
    施用詐術，核與卷內之證據資料相符，自無不合。告訴人及
    告訴代理人於本院並未請求調查何項證據（本院卷32頁），
    且足以認定被告有詐欺犯行，則上開上訴意旨，已難遽採。
    況且，告訴人已於雙方協議後之93年5月6 日轉帳200萬元，
    核與協議內容相符，而被告遲至93年5 月27日始辦理該印鑑
    變更，依上開各情以觀，難以逕認被告於協議時有施用詐術
    ，至雙方應如何清算，核屬民事糾葛，無礙上開無罪結果之
    認定，從而，本件上訴核為無理由，應予駁回。
據上論斷，應依刑事訴訟法第368條，判決如主文。
本案經檢察官呂文忠到庭執行職務
中　　華　　民　　國　　96　　年　　12　　月　　19　　日
                  刑事第十四庭審判長法　官  陳志洋
                                    法　官  沈宜生
                                    法  官  蔡聰明
以上正本證明與原本無異。
不得上訴。
                                    書記官  陳建邦
中　　華　　民　　國　　96　　年　　12　　月　　26　　日
